【裁判字號】    90,易,880
【裁判日期】    900917
【裁判案由】    背信
【裁判全文】
臺灣板橋地方法院刑事判決                            九十年度易字第八八號
    公  訴  人  臺灣板橋地方法院檢察署檢察官
    被      告  丁○○
                甲○○
    共      同
    選任辯護人  何春源
右列被告等因背信案件，經檢察官提起公訴（八十九年度偵字第一三九一八號、一四
八九三號），本院判決如左：
    主  文
丁○○、甲○○均無罪。
    理  由
一、公訴意旨略以：被告丁○○、甲○○係夫妻關係，民國八十二年六月間，甲○○
    向乙○○○宣稱國產汽車股份有限公司（下簡稱國產公司）雖已停止以公司名義
    對外借貸，惟該公司內部仍以公司負責人張朝翔、張朝喨兄弟名義繼續向員工及
    員工親屬名義借貸周轉等語，嗣即與乙○○○在臺北市○○街華南商業銀行，約
    定由乙○○○出資新台幣（下同）二千萬元，而以任職於國產公司之丁○○名義
    借貸予國產公司，並約定利息以每百元月息四厘（即每月一分二）計算，由丁○○夫婦以開具其個人之同額支票方式擔保償付，乙○○○隨即自同年七月起，陸
    續將二千萬元之款項交付甲○○，以便由其轉交與丁○○持其名義登記，放貸予
    張氏兄弟運用。惟渠等竟共同意圖為其女兒陳靜慧（起訴書誤載為戊○○）不法
    之利益及損害乙○○○及乙○○○之夫翁信二之利益，於八十七年十一月二日國
    產公司發生財務問題後之八十七年十二月十六日，前往國產公司將原屬其女兒陳
    靜慧名義面額五十萬元之借據，更改為翁信二名義，而將其女兒之債權轉嫁為翁
    信二所有，使翁信二對於國產公司之債權（日後恐難以受償）增加，並減少渠等
    先前超額提領而應返還乙○○○或翁信二款項之數額。因認被告丁○○、甲○○
    所為，均涉犯刑法第三百四十二條第一項之背信罪嫌。
二、按犯罪事實應依證據認定之，無證據不得推定其犯罪事實，又不能證明被告犯罪
    者，應諭知無罪之判決，刑事訴訟法第一百五十四條、第三百零一條第一項定有
    明文。又認定不利於被告之事實，須依積極證據，苟積極證據不足為不利於被告
    之認定時，即應為有利被告之認定，更不必有何有利之證據，最高法院三十年上
    字第八一六號著有判例可資參照。再按刑法第三百四十二條之背信罪，係以為他
    人處理事務，意圖為自己或第三人不法之利益，或損害本人之利益，而為違背其
    任務之行為，致生損害於本人之財產或其他利益為其構成要件。
三、公訴人認被告丁○○、甲○○涉有上開犯行，無非係以被告二人本身亦有款項放
    貸予國產公司，且與告訴人乙○○○之款項混合放貸予國產公司之事實，為被告
    二人所是承，則何以國產公司內剩餘之款項均係告訴人所有，實與常情不符。再
    者，被告二人與告訴人間原約定以被告丁○○之名義登記為國產公司之債權人，
    嗣後復以翁山、翁月英之名義登記等情，亦為被告二人所不否認，則原屬其等女
    兒陳靜慧名義之五十萬元借款，自難認係告訴人乙○○○之款項，是被告二人所
    辯，顯係事後卸責之詞，委無足採等情，為其論據。
四、訊據被告丁○○、甲○○固對於八十二年六月間，在臺北市○○街華南商業銀行
    內，由被告甲○○與告訴人約定以告訴人出資不出名之方式，將款項借予國產公
    司，利息則以月息四厘計算，告訴人自同年七月起，陸續交付二千萬元之款項，
    嗣於八十七年十二月十六日，被告甲○○前往國產公司將債權人陳靜慧名義面額
    五十萬元之借據，更改為告訴人之夫翁信二之名義等情直承不諱，惟均堅詞否認
    有何背信之犯行，並均辯稱：一開始係與告訴人約定以任職國產公司之被告丁○○之親屬名義借予國產公司，嗣告訴人將款項交付被告甲○○時，被告丁○○即
    將告訴人之款項分別以被告甲○○之父翁山、被告甲○○之妹翁月英及其二人之
    女陳靜慧之名義借予國產公司，後國產公司於八十七年十一月二日發生財務危機
    ，為確保告訴人之權益，始前往國產公司將借據上所載陳靜慧之名義更改為告訴
    人之夫翁信二之名義等語。經查：
  (一)告訴人雖指稱：與被告二人係約定以被告丁○○之名義借款予國產公司云云，惟
    此為被告二人所否認，就約定以何人名義為借款人之事實，被告二人於偵查及本
    院調查中一再堅稱：係約定以被告丁○○親屬名義借款予國產公司等語（詳臺灣
    板橋地方法院檢察署八十八年度偵字第四四九八號偵查卷宗第三一頁、本院九十
    年三月二十九日訊問筆錄），告訴人復無法舉證以實其說，本院亦查無其他證據
    足認被告等確有向告訴人陳稱欲以被告丁○○之名義借款予國產公司之情事，自
    難以告訴人單方面之指訴，認為被告二人與告訴人本約定以被告丁○○名義借款
    予國產公司，然因被告二人供承告訴人之款項係以翁山、翁月英、陳靜慧名義借
    款予國產公司，而未以被告丁○○名義借款予國產公司，即逕認被告二人有背信
    之犯行，合此說明。
  (二)次者，告訴人陸續將款項二千萬元交付予被告二人後，被告丁○○即以翁山、翁
    月英名義借予國產公司乙節，業據被告甲○○、丁○○分別於偵查中及本院審理
    八十八年度易字第三九○七號被告二人侵占案件時（下簡稱前案）供述無訛（詳
    臺灣板橋地方法院檢察署八十八年度偵字第四四九八號偵查卷宗第三一頁、本院
    八十八年度易字第三九○七號刑事卷宗九一頁），至被告二人於前案及本院調查
    中改稱告訴人所有之款項係以翁山、翁月英、陳靜慧之名義借予國產公司云云（
    詳前案卷宗第七四頁、本院九十年三月二十九日、六月七日訊問筆錄），然八十
    七年十一月十九日，被告甲○○即前往國產公司將以翁山、翁月英為債權人名義
    之借據更改為翁信二名義，而以陳靜慧為債權人名義之借據，被告甲○○於八十
    七年十二月十六日始前往國產公司將債權人改以翁信二名義等情，有借據五紙附
    卷可稽（附於臺灣板橋地方法院檢察署八十八年度偵字第四四九八號偵查卷宗第
    四十頁），衡情，倘以翁山、翁月英、陳靜慧名義借予國產公司之款項均係告訴
    人所有，何以被告甲○○於偵訊中，被告丁○○於前案調查中均僅敘及告訴人之
    款項係以翁山、翁月英名義借予國產公司，而未敘及陳靜慧？復何以被告甲○○
    需分次前往國產公司更改債權人名義？再參諸被告丁○○於本院調查中供稱：因
    翁山病重，恐翁山死後，告訴人之款項變為遺產，因替告訴人著想，故將翁山名
    義改為陳靜慧名義云云（詳本院九十年六月七日訊問筆錄），既被告二人懼怕告
    訴人所有之款項將變成翁山之遺產致對告訴人不利，何以其二人不將以翁山名義
    借予國產公司之款項全部更改為陳靜慧名義，反以翁山名義借予國產公司之款項
    有一百八十萬元，而以陳靜慧名義借予國產公司之款項僅五十萬元？俱證被告二
    人所辯與常情相悖之處，是被告二人事後翻異其供，純係卸責之詞，不足採信，
    準此，告訴人交付被告二人之款項係以翁山、翁月英之名義借予國產公司之部分
    應屬實情，則以陳靜慧名義借予國產公司之款項顯非告訴人交付予被告二人之款
    項甚明。
  (三)再者，係被告二人以陳靜慧名義借款予國產公司，陳靜慧本人並無款項借予國產
    公司乙節，並據證人陳靜慧於本院調查中證述明確（詳本院九十年六月二十八日
    訊問筆錄），另觀諸被告丁○○於本院調查中供承：五十萬元係伊投資賺錢以現
    金存入等語（詳本院九十年六月二十八日訊問筆錄），則以陳靜慧名義借予國產
    公司之款項應係被告二人所有，應堪認定。惟以翁山、翁月英為債權人名義借予
    國產公司之債權總額計一千八百八十萬元，有前開借據四紙可參，而告訴人計給
    付被告二人二千萬元，亦為被告二人與告訴人所是承，從而被告二人顯未將告訴
    人給付之款項全額借予國產公司。而由被告甲○○前往國產公司將其二人以陳靜
    慧名義借予國產公司之債權移轉予告訴人之夫翁信二之情以觀，足認其二人恐上
    開情事遭告訴人發覺，始於八十七年十二月十六日，由被告甲○○將非屬告訴人
    所有之債權移轉予告訴人之夫無訛。然其二人違背告訴人委任之任務係未將告訴
    人交付之款項全部借予國產公司之前行為，非為掩飾其二人未將告訴人給付之款
    項全額借予國產公司，而將其二人所有以陳靜慧名義借予國產公司之債權移轉予
    告訴人之夫翁信二之右揭行為，況其二人上述行為係增加翁信二對國產公司之債
    權，縱國產公司現已陷於無償債能力，致翁信二就此部分無法獲得清償，惟此債
    權本非屬告訴人所有，縱告訴人無法獲得清償，對告訴人之財產或其他利益亦無
    損害可言。
  (四)又被告等於八十五年間，已將借予國產公司之款項收回之事實，業據被告丁○○
    供敘明確（詳臺灣高等法院八十九年度上易字第一九二七號刑事卷宗第九頁），
    而國產公司係於八十七年十一月二日始發生財務危機，茲如前述，則被告等焉有
    可能早於二年前即預知國產公司將發生財務危機，並提前將借予國產公司之款項
    收回？職是，公訴人以被告二人本身之款項與告訴人之款項混合放貸予國產公司
    ，何以國產公司內剩餘之款項均係告訴人所有，而認被告等所辯與常情不符，據
    以推論其二人有背信犯行，恐有未當。
  (五)綜上，被告二人之行為固有未當，然未損及告訴人之財產或其他利益，核與背信
    罪之構成要件不符，自不能以背信罪責相繩。此外，本院復查無其他積極證據足
    資證明被告二人有何公訴人所指之背信犯行，應屬不能證明被告二人犯罪，自應
    諭知其二人無罪之判決。
五、末被告二人另辯稱：與告訴人約定利息以月息四厘計算，至於減少之一厘係伊二
    人之酬勞，此部分告訴人均知情云云。惟此為告訴人所否認，並指述：被告二人
    陳稱利息係以月息四厘計算，然經查證結果，國產公司給予借款人之利息應以月
    息五厘計算，伊完全不知其中有差價等語。經查：被告甲○○曾前往國產公司要
    求將借據上之利息日息五厘更改為日息四厘之事實，業據證人丙○○於偵訊及本
    院調查中證述甚詳（詳臺灣板橋地方法院檢察署八十八年度偵字第四四九八號偵
    查卷宗第四八頁反面、本院九十年六月二十八日訊問筆錄），依經驗法則而論，
    倘一開始被告二人與告訴人即約定利息以月息四厘計算，何以被告甲○○需多此
    一舉前往國產公司變更借據上所載之利息？另核諸被告甲○○與告訴人於八十七
    年十二月十二日對話之電話錄音譯文中稱：你問我我就說爆發出來我才知道裡面
    有四、四‧五、五、五‧五、六（厘），我就不知道等語（詳本院九十年八月三
    十日審判筆錄），如被告二人所辯為真，何以被告甲○○於電話中陳稱爆發出來
    始知利率不同？復觀諸被告甲○○於偵查及前案中陳稱：伊未向告訴人表示欲賺
    一厘，當時係向告訴人表示四厘可否，告訴人同意云云（詳臺灣板橋地方法院檢
    察署八十八年度偵字第四四九八號偵查卷宗第七四頁反面、前案卷宗第二三頁）
    ，嗣則以上開情詞置辯，前後互核，亦可知其供述歧異不一之處，二相比較，應
    以告訴人指述較為可採，則被告二人此部分是否涉有詐欺犯行，另被告二人何以
    未將告訴人給付之款項全額借予國產公司，其二人就餘款一百二十萬元部分是否
    涉有背信或侵占犯行，因均未經起訴，本院自無從審究，應由臺灣板橋地方法院
    檢察署檢察官另行依法處理，附此敘明。
據上論斷，應依刑事訴訟法第三百零一條第一項前段，判決如主文。
本案經檢察官曾文鐘到庭執行職務。
中    華    民    國      九十        年      九      月      十七     日
                                      臺灣板橋地方法院刑事第四庭
                                          法  官  游  秀  雯
右正本證明與原本無異。
如不服本判決，應於判決送達後十日內，向本院提出上訴狀。
                                          書記官  卓  聖  智
中    華    民    國      九十        年      九      月    二十一     日


司法院資訊處製作；財團法人民間司法改革基金會備份。
